臺灣基隆地方法院刑事判決　　　　　　100年度簡上字第58號
上　訴　人
即　被　告　陳順凱
選任辯護人　鄭敏郎律師
上列上訴人即被告因妨害自由案件，不服本院100 年度基簡字第
48號中華民國100年1月21日第一審刑事簡易判決（聲請簡易判決
處刑案號：99年度偵字第4540號、第4528號），提起上訴，本院
管轄第二審之合議庭判決如下：
    主  文
上訴駁回。
    事  實
一、陳順凱因受真實姓名年籍均不詳自稱「阿忠」綽號之成年男
    子所託，代為向真實姓名年籍均不詳之某林姓男子催討債務
    ，於民國（下同）99年9月12日下午2時15分許，前往基隆市
    ○○區○○街催討債務，因不確定該名林姓男子住處，僅記
    得大概位置，見陳璟茹欲返回其基隆市○○區○○街15號之
    丁住處，誤認陳璟茹與該林姓男子有關，竟基於強制之犯意
    ，持水果刀1 把（未扣案）指陳璟茹，令陳璟茹開門，讓其
    尾隨陳璟茹進入上址住處內，而以此脅迫方式使陳璟茹行無
    義務之事。嗣陳順凱進入上址屋內後，發現屋內睡覺男子係
    陳璟茹之弟，而非其所尋之人，方自行離去。
二、案經陳璟茹訴由基隆市警察局第一分局報請臺灣基隆地方法
    院檢察署檢察官偵查後聲請以簡易判決處刑。
    理  由
壹、關於證據能力
    查本院認定事實所引用之下列證據資料（包含供述證據、文
    書證據等），並無證據證明係公務員違背法定程序所取得。
    又被告及其選任辯護人、檢察官於本院準備程序、審理時，
    對本院所提示之被告以外之人審判外之供述，包括供述證據
    、文書證據等證據，就證據能力均未表示爭執，而迄至言詞
    辯論終結前亦未再聲明異議（見本院100 年度簡上字第58號
    卷，下稱本院卷，第32至37頁、64至66頁），經核亦無顯有
    不可信之情況與不得作為證據之情形，本院審酌上開證據資
    料製作時之情況，尚無違法不當及證明力明顯過低之瑕疵，
    認為以之作為證據應屬適當，是依刑事訴訟法第159條至第1
    59條之5 規定，本院所引用之供述證據及文書證據等，如下
    揭所示均有證據能力，合先敘明。
貳、關於實體方面
一、訊據上訴人即被告（下稱上訴人）陳順凱固不否認於前揭時
    、地，與告訴人即被害人陳璟茹有所接觸，惟矢口否認有何
    持刀強制其行動或進入其屋內之強制罪、侵入住宅罪等犯行
    ，並辯稱：我當時並沒有攜帶水果刀，我只攜帶工作用的鐵
    尺（鐵製材質，長度約30公分左右），且我也沒有侵入被害
    人陳小姐的家裡面，被害人的家是在二樓，我當時是在二樓
    的門口而已，並沒有進入被害人的家裡，我當時有向被害人
    詢問我朋友要我找的林姓債務人，問被害人是否認識我要找
    的人或是債務人是否住在該處，被害人當時回答說不是，被
    害人的朋友當時也有在旁邊答稱說他們不是姓林，我當時因
    為有喝酒，且口氣不好，我當時要被害人要他弟弟出來讓我
    確認是否是我要找的人，因為被害人當時有對我說不願意讓
    他弟弟出來，我當時口氣有不好對被害人說話，當時被害人
    與我都是站在門口，我當時拿的鐵尺有被警察扣案，扣案的
    東西都是警察帶我去我家拿的，我是主動到案說明等云云（
    見本院卷第31至32頁）。
    被告辯護人亦辯稱：被告沒有持水果刀，他事實上是隨身攜
    帶鐵尺而已，並沒有拿在手上，只是將鐵尺放在他的工作包
    包裡面，且被告也沒有進入被害人的家裡面並沒侵入被害人
    的家裡，被告當時是應朋友請託才會去被害人那裡的，被告
    當時確實是拿鐵尺不是攜帶水果刀，且被告當時只是將鐵尺
    放在他的包包裡等云云（見本院卷第32頁）。
二、查本件被告陳順凱因受真實姓名年籍均不詳自稱「阿忠」之
    成年男子所託，代為向真實姓名年籍均不詳之某林姓男子催
    討債務，於民國（下同）99年9月12日下午2時15分許，前往
    基隆市○○區○○街催討債務，因不確定該名林姓男子住處
    ，僅記得大概位置，見陳璟茹欲返回其基隆市○○區○○街
    15號之丁住處，誤認陳璟茹與該林姓男子有關，因而與被害
    人陳璟茹有所接觸之事實，業經被害人陳璟茹於警詢、偵訊
    、審判時均指訴明確綦詳（見臺灣基隆地方法院檢察署99年
    度偵字第4528號卷，下稱偵卷，第13至15頁、第47至49頁；
    本院卷第54至58頁），核與被告於警詢、偵訊、審判時之供
    述情節大致符合（見同上偵卷第6 至12頁、第41至42頁；本
    院卷第63頁、第68至69頁），是本件被告於上開時、地確實
    與被害人陳璟茹有所接觸，應堪認定。
二、惟本案所應審酌之關鍵者係被告於案發時攜帶鐵尺1 把或
    水果刀1 把，及被告有無進入告訴人陳璟茹的住處內？被
    告有無本件上開強制罪之犯行？告訴人陳璟茹有無提出上
    開無故侵入住宅之刑事告訴及其有無撤回告訴？經查：
  (一)被告於案發時地確實攜帶水果刀1 把，且未經同意即進入告
    訴人陳璟茹的住處內之事實，業據證人即告訴人陳璟茹於99
    年9 月12日警詢、99年10月8日偵訊時均證稱：本件於99年9
    月12日14時15分左右，伊拿鑰匙準備開門時，有一名男子（
    即本案被告）手持水果刀叫伊開門趕快進去，當時已經進去
    客廳，該男子手持刀是向下，在門口時距離伊很近大約5 至
    10公分，並沒有持刀攻擊伊的動作，且該男子一直叫伊帶他
    去後面看有沒有人，並一直將刀子拿在手上，並沒有其他動
    作，亦沒有問伊是否同意，即持刀叫伊開門要進去伊住處，
    因為該男子持刀讓伊很害怕，伊只好開門讓他進去，迨該男
    子進入伊家約3至5分鐘，從開門開始持刀到要離開時才將刀
    子收起來，伊確定他當時拿的是水果刀，因為那把水果刀和
    伊家用的一模一樣，該男子就是一直叫伊開門進去，當時伊
    正要開門，該男子就把水果刀舉到伊的手旁邊，有讓伊看到
    是一把刀，伊看到很害怕就趕快開門，該名男子就跟著進伊
    家的大門，後來剛好有朋友到伊家找伊，伊走到前面，男子
    就在後面跟著，伊開了門之後，男子就溜出去了等語綦詳（
    見同上偵卷第13至15頁、第47至49頁），核與其於本院100
    年5 月16日審理時具結證述：「（你說案發當時你剛好要回
    家並準備開門，你怎麼會看到被告有拿壹把水果刀？）當時
    是我先回到我家，我家是在二樓，我是爬樓梯，當時一樓完
    全沒有門，我家門口當時並沒有人，我就準備從我的包包內
    拿出大門的鑰匙，要開門，那時候我的鑰匙還沒有插入鑰匙
    孔的時候，我正在找一串鑰匙裡面的大門鑰匙，這個時候被
    告從我後方靠右側的地方出現，並且拿出刀子來，因為被告
    所拿的刀子與我家的水果刀一模一樣，刀子的長度含刀柄大
    約有21公分（請證人當庭以手比畫並測量長度），不含刀柄
    之刀刃的長度約有13公分長（請證人當庭以手比畫並測量長
    度），刀刃前端是尖尖的，刀刃是銳利的，刀刃是單面銳利
    ，被告當時拿著刀子靠近我右手小臂的上方（審判長請證人
    模擬被告當時之動作並請通譯模擬證人當時的動作，予以拍
    照附卷），我當時有看到那把刀的刀刃及刀子的形狀、長度
    ，我當時是在找鑰匙，所以我有看到刀子的形狀等。被告當
    時確實是拿著刀子，不是庭上扣案這把鐵尺。接著被告就叫
    我趕快開門，我本來還沒有開門，因為當時我還再找大門的
    鑰匙，被告叫我開門，我就趕快開門，因為被告當時有拿刀
    ，我心理很害怕，就依照被告的指示開門，先開鐵門再開木
    門，開門之後我進去屋內被告也跟著我進入屋內，被告先把
    鐵門關上，木門沒有關，被告當時還是將刀子拿在手上，並
    朝著我的前胸正面方向，我與被告當時是面對面，我就問被
    告有什麼事情，被告說他要找姓林的，我說我不是姓林的，
    我是姓陳的，他又說他是要找住13號的，我說這是住15號的
    ，我請他到對面13號，他就說我這裡就是13號，我就問他到
    底有甚麼事，他又說他要找姓林的，我就一直與他辯說我是
    姓陳，他就叫我有沒有大人在，我說家裡沒有人只有我弟弟
    在睡覺，然後他就叫我帶他去找我弟弟，我就帶他進我弟弟
    的房間，從門口進入我弟弟的房間須經過廚房、廁所、我母
    親的房間，因為我們家是長方形的，一個通道通到底，我弟
    弟是在倒數的第二間房間，我是在最後面一間（審判長當庭
    請證人繪製房屋屋內格局及房間的相關位置附卷），被告跟
    著我去到我弟弟的房間，我跟被告都站在我弟弟房間的門口
    ，被告當時手上沒有看見刀子，當時我弟弟在房間睡覺，我
    沒有叫他，我就跟被告說那個就是我弟弟，被告只是站在我
    弟弟的房門口，沒有進入我弟弟的房間內，當時我弟弟房間
    沒有開燈，我就告訴被告說他就是我弟弟，被告就停了一會
    兒，也不講話，就說他可能找錯人了，這時電鈴就響了，我
    就跑到大門去開鐵門，被告什麼話都沒有講，我一開鐵門之
    後，被告就跑出去，那時候我男朋友還在門口，電鈴就是我
    男朋友按的，整個經過就是這樣」、「扣案的鐵尺是否就是
    被告當時手上拿的刀子？【提示並請證人當庭指認】不是」
    、「（你是否可以明確看出當時被告所拿的就是水果刀？）
    可以」、「（可以看清楚嗎？）可以」、「（對被告於本院
    100年4月8日準備程序所言，有何意見？【提示筆錄第2頁，
    並告以要旨】（經證人詳細閱讀後回答）我講的才是對的，
    被告講的是不對」、「（為何會到警局去製作筆錄？）因為
    有人跑到我們家去並且還有拿刀，於是我跟我男友一起到派
    出所報案，因為我男友楊明偉【後改名為楊沅浩，身分證尚
    未改名】當時也有到我家門口按我家的電鈴，我男友按電鈴
    的時候我們家的大門是關著的，是我去開門的，我開門之後
    被告就跑出去。當時跑去我家的人就是在庭上的被告」、「
    （你在警詢筆錄所言的內容是否都正確？）【提示警詢筆錄
    ，並經證人詳細閱讀後回答】對，沒錯」、「（99年10月8
    日於偵訊時所言是否均正確？）【提示偵訊筆錄並告以要旨
    ，並經證人詳細閱讀後回答】對，所言正確」、「（有沒有
    陷害被告？）沒有，絕對沒有」、「（對於本案處理，有何
    意見？）我還是想要與被告和解，讓被告有一個機會」等語
    情節亦大致符合（見本院卷第54至57頁），再互核比較與證
    人楊明偉於本院100年5月16日審判時具結證述：我於99年9
    月12日下午2 時15分許，有到基隆市○○街15號之丁我女朋
    友陳璟茹家裡，當時，我拿一箱柚子到我女朋友陳璟茹家裡
    ，惟我上二樓我女朋友陳璟茹家之大門鐵門是關著，我有按
    門鈴，大約30秒至50秒左右之後，因為鐵門是關著，但是木
    門是開著，我當時有看到陳璟茹與一個戴著口罩的男子一邊
    講話一邊往門的方向走過來，陳璟茹就開門，開完門之後陳
    璟茹有再與那名男子講了幾句的話之後，陳璟茹說「你找錯
    了，應該是對面那棟才是」，該名男子這時候不發一語，當
    時我是站在門的外面並未進入屋內，該名男子就從屋內向外
    走出大門，並去與門外的我擦身而過，但是當時我沒有注意
    該名男子是往下走或是往上走，因為該名男子當時是戴著口
    罩，我當時沒有看到該名男子五官，惟該名男子眼睛以上是
    及身高與庭上的被告一樣，且該名男子身上有背著一個包包
    ，我當時是站在門外並未進入屋內，陳璟茹的家是住在上開
    2 樓，我只知道黑衣男子有從陳璟茹的屋內走出門外與我擦
    身而過，他有進入陳璟茹的屋內，我當時沒有看到該名男子
    手上有無持水果刀，鐵尺等語情節亦符合（見本院卷第59至
    60頁），接續互核比較證人陳建雄（即告訴人弟弟）於本院
    100年5月16日審判時具結證述：我於99年9月12日下午2時15
    分許，在基隆市○○街15號之丁房間裡面睡覺，當時我在房
    間睡覺，我有聽見我姐姐陳璟茹與一名男生在講話，我當時
    是半睡半醒，沒有完全清醒，我是聽見姐姐與該名男子從客
    廳沿路到我房間那邊都是在講話，那時候以為是姐姐的朋友
    ，所以我就沒有醒過來看，後來我有聽見電鈴的聲音，但是
    我還是繼續睡等語情節亦大致相符（見本院卷第61至62頁）
    ，核與被告於本院100年5月16日審判時供述：「（對於證人
    楊明偉所言，有何意見？）我當時是有看到證人楊先生，那
    時候其實他也是沒有戴安全帽，....，我與陳璟茹聊天的時
    候，證人楊明偉手上有拿一箱東西，....」等語情節亦大致
    吻合（見本院卷第61頁），並有證人即告訴人陳璟茹於本院
    100年5月16日當庭還原被告及其相關位置、被告手部動作及
    其開門前找鑰匙手部動作、被告手握水果刀之方向、角度、
    位置之模擬照片4 張、當場繪製房屋屋內格局及房間相關位
    置圖1 紙在卷可佐（見本院卷第71至73頁），是被告確有於
    上揭時、地持刀脅迫告訴人陳璟茹之方式使其行無義務之事
    ，並無故侵入告訴人陳璟茹之住處無訛，應堪認定。職是，
    被告及其辯護人以被告另涉對被害人沈美琪之妨害自由案件
    ，業經臺灣基隆地方法院檢察署以99年度偵字第4540號不起
    訴處分確定，且該不起訴處分書所載示之被告僅有鐵尺之事
    實而為辯解，惟本案與另案之發生時、地不同，且非同一時
    間發生，而二案究非屬同一案件，且證人陳璟茹於上開警詢
    、偵訊、審判時均證述：被告於案發時地確實攜帶水果刀1
    把，且未經同意即進入其上開住處內之事實，核與目擊證人
    楊明偉於上開審判時證述：被告於案發時地確實有進入陳璟
    茹上開住處內等語情節相符，並有模擬照片4 張、當場繪製
    房屋屋內格局及房間相關位置圖1紙在卷可佐（見本院卷第7
    1 至73頁），因此，被告及其辯護人所執上開辯解與事實不
    符，核屬飾卸之詞，應無可信。
  (二)又被告有上開強制罪之犯行，業據證人陳璟茹核與其於本院
    100年5月16日審理時具結證述：「（你說案發當時你剛好要
    回家並準備開門，你怎麼會看到被告有拿壹把水果刀？）當
    時是我先回到我家，我家是在二樓，我是爬樓梯，當時一樓
    完全沒有門，我家門口當時並沒有人，我就準備從我的包包
    內拿出大門的鑰匙，要開門，那時候我的鑰匙還沒有插入鑰
    匙孔的時候，我正在找一串鑰匙裡面的大門鑰匙，這個時候
    被告從我後方靠右側的地方出現，並且拿出刀子來，因為被
    告所拿的刀子與我家的水果刀一模一樣，刀子的長度含刀柄
    大約有21公分（請證人當庭以手比畫並測量長度），不含刀
    柄之刀刃的長度約有13公分長（請證人當庭以手比畫並測量
    長度），刀刃前端是尖尖的，刀刃是銳利的，刀刃是單面銳
    利，被告當時拿著刀子靠近我右手小臂的上方（審判長請證
    人模擬被告當時之動作並請通譯模擬證人當時的動作，予以
    拍照附卷），我當時有看到那把刀的刀刃及刀子的形狀、長
    度，我當時是在找鑰匙，所以我有看到刀子的形狀等。被告
    當時確實是拿著刀子，不是庭上扣案這把鐵尺。接著被告就
    叫我趕快開門，我本來還沒有開門，因為當時我還再找大門
    的鑰匙，被告叫我開門，我就趕快開門，因為被告當時有拿
    刀，我心理很害怕，就依照被告的指示開門，先開鐵門再開
    木門，開門之後我進去屋內被告也跟著我進入屋內，被告先
    把鐵門關上，木門沒有關，被告當時還是將刀子拿在手上，
    並朝著我的前胸正面方向，我與被告當時是面對面，我就問
    被告有什麼事情，被告說他要找姓林的，我說我不是姓林的
    ，我是姓陳的等語明確綦詳，並有證人陳璟茹於本院100 年
    5 月16日當庭還原被告及其相關位置、被告手部動作及其開
    門前找鑰匙手部動作、被告手握水果刀之方向、角度、位置
    之模擬照片4張、當場繪製房屋屋內格局及房間相關位置圖1
    紙在卷可佐（見本院卷第71至73頁）；復查證人陳璟茹與被
    告素不相識，並於本院100年5月16日審理時亦當庭表示同意
    寬恕原諒上訴人，並給予其自新之機會等語（見本院卷第67
    頁），職是，本件被害人陳璟茹若非親身經歷被害經過，豈
    能指述甚詳上開細節過程，並提及在場證人楊明偉、陳建雄
    之理；再者，證人楊明偉、陳建雄亦係基於渠2 人之親身經
    歷而為證述，互核渠等2 人證述情節亦相符，且未悖於常情
    ，並有車輛詳細資料報表（CX8-976 ）、證物照片、監視器
    翻拍照片2張、和解書（陳順凱&陳璟茹）、基隆市警察局第
    二分局扣押筆錄、扣押物品目錄表、扣押物品清單（見同上
    偵卷第23至29頁、第52頁），與本院勘驗照片、陳璟茹當庭
    所繪製之房屋位置圖在卷可佐，足見證人陳璟茹、楊明偉、
    陳建就上開親身經歷之事而為證述，應非虛構而堪採信為真
    實，是被告確有於上揭時、地持刀脅迫告訴人陳璟茹之方式
    使其行無義務之事，應堪認定。因此，被告及其辯護人上開
    辯解被告並無上揭強制罪之犯行與事實不符，應無可採。
  (三)末查，證人陳璟茹於99年9 月12日警詢筆錄中，已合法向偵
    辦警員提起告訴之事實，並有上開警詢筆錄在卷可稽（見同
    上偵卷第15頁）。惟按撤回告訴乃告訴人依刑事訴訟法規定
    使其告訴失效之法律行為，與告訴人僅在訴訟外向被告承諾
    撤回告訴之為私法上契約行為者，迥然有別，職是，告訴乃
    論之罪經告訴權人提出合法之告訴，由檢察官將案件起訴繫
    屬於第一審法院後，縱經告訴人向被告表示同意撤回告訴，
    如未經告訴人在第一審辯論終結前以書狀或言詞逕向該第一
    審法院表示撤回告訴之意思，或向檢察官或司法警察官撤回
    告訴而於第一審辯論終結前轉達於該第一審法院，仍不生撤
    回告訴之效力（最高法院88年台非字第103 號判例意旨參照
    ）。查本件告訴人陳璟茹於99年9 月12日警詢時已合法提起
    告訴，縱事後與被告於99年9 月16日簽立和解書，表示願意
    原諒不再追究，又於本院管轄第二審合議庭100年5月16日審
    理程序時證稱：「我於警詢時有提出告訴，警詢時我是陳述
    全部事實，我有說要提出告訴，不撤回告訴是因為我不懂，
    是想說簽完和解書就沒有事」等語明確（見本院卷第66頁）
    ，職是，本案亦不當然發生撤回告訴之效力，應堪認定。
  (四)綜上，被告及其辯護人上開辯解與事實不符，應無可信，而
    本案事證明確，被告上開強制罪及無故侵入住宅罪之犯行，
    均洵堪認定，應依法論科。
三、核被告所為，係犯刑法第304條第1項強制罪及第306條第1項
    無故侵入住宅罪。又被告以一行為，同時觸犯上開2 罪名，
    為想像競合犯，應依刑法第55條規定，從一重上開強制罪論
    處。本院審酌被告與告訴人間係素不相識、亦無任何仇恨宿
    怨，被告為達找到自稱林姓男子以代他人催討債務之目的，
    竟持刀脅迫告訴人方式而強行進入告訴人住處，危害單身女
    子之居住安寧至鉅，並破壞社會治安之安全極鉅，復考量被
    告犯後已與告訴人達成和解，此有和解書1 份在卷可稽等一
    切情狀，認原審適用刑事訴訟法第449 條第1項前段、第3項
    、第454條第2項，刑法第304條第1項、第306條第1項、第55
    條、第41條第1 項前段，刑法施行法第1條之1第1項、第2項
    前段規定予以論科，量處被告有期徒刑6 月，並諭知如易科
    罰金，以新臺幣1仟元折算1日之折算標準，其認事、用法並
    無不當，量刑亦無不妥，因此，上訴人即被告否認犯罪，並
    指摘原判決不當，並執上詞遽以提起上訴，指摘原審判決不
    當，為無理由，應予駁回。
論上論斷，應依刑事訴訟法第455 條之1第1項、第3項、第368條
，判決如主文。
本案經檢察官翁春鈴到庭執行職務。
中    華    民    國     100    年    5   月    30    日
                  刑事第四庭審判長法  官  鄭景文
                                  法  官  陳賢德
                                  法  官  施添寶
以上正本證明與原本無異。
本件判決不得上訴。
中    華    民    國     100    年    5   月    30    日
                                  書記官  施鴻均
附錄論罪科刑法條：
刑法第304條第1項
以強暴、脅迫使人行無義務之事或妨害人行使權利者，處3 年以
下有期徒刑、拘役或3百元以下罰金。
刑法第306條第1項
無故侵入他人住宅、建築物或附連圍繞之土地或船艦者，處1 年
以下有期徒刑、拘役或3百元以下罰金。